【裁判字號】    89,上訴,2198
【裁判日期】    900117
【裁判案由】    常業重利
【裁判全文】
臺灣高等法院臺中分院刑事判決                  八十九年度上訴字第二一九八號
    上  訴  人  臺灣彰化地方法院檢察署檢察官
    被      告  丙○○
    被      告  乙○○
    選任辯護人  劉北元
右上訴人因被告常業重利案件，不服台灣彰化地方法院八十九年度訴字第九０九號中
華民國八十九年九月二十九日第一審判決（起訴案號：臺灣彰化地方法院檢察署八十
八年度偵字第一一一五０號），提起上訴，本院判決如左：
      主  文
原判決撤銷。
丙○○、乙○○共同以乘他人急迫，而取得與原本顯不相當之重利為常業，各處有期
徒刑拾月。均緩刑肆年。
扣案之簽帳單第三聯拾壹紙、刷卡機壹部、行動電話壹支，均沒收。
    事  實
一、丙○○係設於彰化縣和美鎮○○路○段三０八號「正德機車行」之負責人，與乙
    ○○基於共同常業重利犯意聯絡，每人出資新台幣（下同）三十萬元，自八十八
    年七月一日起，利用丙○○所經營之機車行與中國信託商業銀行（下稱中國信託
    銀行）簽約，取得信用卡刷卡消費授信之業務，對外以正德機車行為名，從事借
    款業務，並在自由時報上刊登「卡、員林、彰化、0000000000」之分
    類廣告，招來急需現金使用，有急迫情形之人，持信用卡前來借款。借款時，首
    先由借款人依借貸金額，簽寫信用卡簽帳單，再將信用卡交付丙○○、乙○○以
    刷卡機刷卡，丙○○、乙○○預扣與原本顯不相當，一月百分之十之利息，所得
    利潤，由丙○○、乙○○均分，二人並以此為常業。丙○○、乙○○乃於消費三
    日內檢具簽帳單，製作請款單，向中國信託銀行請款。借款人則按與銀行所訂立
    之信用卡使用契約，於次月繳款。二人於八十八年十月五日，借貸予魏麗珠一萬
    八千元、借貸予莊曜華一萬二千元；同年月六日，借貸予林勝峰一萬四千元，借
    貸予吳三煌九千元；同年月七日借貸予劉誼欽八千元，借貸予呂三煌六千六百元
    ，借貸予林錦堂八千元；同年月九日，借貸予陳文通一萬元；同年月二十四日，
    借貸予楊俊男七千元，借貸予林福吉一萬一千二百元；同年月三十日，借貸予林
    福吉一萬零二百元，借貸之人均按借貸金額簽寫簽單，持信用卡刷卡，丙○○、
    石榮光均預扣百分之十之利息。後來於八十八年十一月三十日為警在該機車行查
    獲，並扣得刷卡機一部、簽帳單第三聯十一紙及乙○○所有之行動電話一支等物
    。
二、案經彰化縣警察局移送臺灣彰化地方法院檢察署檢察官偵查起訴。
    理  由
一、被告丙○○、乙○○對於右揭犯罪事實坦承不諱，核與證人林勝峰、楊俊男、林
    福吉於原審法及警訊時，證述之情節大致相符，並有刷卡機一部、簽帳單十一紙
    及乙○○所有之行動電話一支等物，扣押可以證明。被告確有於報紙刊登廣告，
    招來有急迫情形之人前來借款，亦有自由時報借貸綜合資訊版影本可憑。被告二
    人亦自承，借貸所得利息，係供補貼家用，足認其係謀取重利為常業。又魏麗珠
    、莊曜華、林勝峰、吳三煌、劉誼欽、林錦堂、陳文通、楊俊男、林福吉等人以
    月息百分之十之高利，向被告等借款，顯係有急迫之情形，亦可認定。又借款之
    利率，應以借款所實際支出之金額為計算之標準。至貸款人因經營借款所支出之
    成本，不得據計算利息之依據。如向銀行借款，年息百分之十，借款人按年息百
    分之十支付利息。貸款予人之銀行，不得藉口銀行經營成本，須予扣除，而謂向
    借款收取百分之五利息，於扣除經營成本後，謂年率非百分之五，附此敘明。自
    被告二人常業重利犯行，事實明確，可以認定。
二、被告二人以假消費，真借款之刷卡方式，高利借款予他人，其目的係在謀取高額
    之利息，被告二人並無不法所有之意圖。且被告二人於刷卡之時，已支出刷卡金
    額百分之九十之現金。而刷卡借款之人，於刷卡後，並無證據證明其等未依信用
    卡使用契約前往繳款。借款人既已前往繳款，即無詐欺之被害人。被告二人本無
    不法所有之詐欺意圖，付款之銀行又未受害，是本案假消費真借款之事實，並不
    構成詐欺罪。又信用卡簽帳單，係並非商業會計法之商業憑證，製作內容不實之
    信用卡簽帳單，並不構成商業會計法第七十一條第一款之製作不實會計憑證罪。
    又被告於向銀行請款時，僅須檢具簽帳單，填寫請款單，向銀行請款，而該請款
    單，並非被告等業務上應製作之文書，縱內容或有不實，亦不構成刑法第二百十
    五條之業務登載不實罪。
三、被告二人所為，應成立刑法第三百四十五條之常業重利罪。被告二人間，有犯意
    聯絡，行為分擔，均為共同正犯。原審判決，１、認被告二人尚觸犯商業會計法
    第七十一條第一款、刑法第二百十六條、第二百十五條之罪，用法顯有瑕疵。２
    、又原審判決計算被告等所收取之利息，不以借款人支出之金額為計算標準，先
    扣除銀行之手續費後計算被告等貸放之利率，認事不當。３、未扣案之簽帳單，
    已非被告所有，且非違禁物，原審予以宣告沒收，用法欠妥。檢察官上訴意旨，
    以被告之行為並不構成詐欺罪、偽造不實會計憑證罪，指摘原審判決不當，為有
    理由。應由本院將原審判決撤銷。爰分別審酌被告二人犯罪之動機、目的、方法
    、手段、智識程度，其二人均未有犯罪記錄，品行尚稱良好。且其二人所貸放之
    金額不大，所收取之利潤並非鉅大，所生之危害尚屬輕微，及其等於犯罪後已坦
    認犯行，犯後之態度良好等一切情狀，各量處如主文所示之刑，以資懲警。末查
    被告二人前均未曾受有期徒刑以上刑之宣告，有臺灣彰化地方法院檢察署刑案資
    料查註紀錄表在卷足稽，其等經此教訓，當知警惕而無再犯之虞，本院認本件所
    宣告之刑，以暫不執行為宜，爰依法各宣告緩刑三年，以啟自新。又扣案及未扣
    案如主文欄所示之物，均係被告等人所有，或供其等犯本罪所用之物，爰皆依法
    宣告沒收。檢察官上訴意旨，請求量處被告二人有期徒刑二年八月。以被告二人
    所貸出之金額僅十一餘萬元，獲利亦僅一萬餘元，如量處檢官所請求之刑，過於
    嚴苛，顯失衡平。
據上論斷，應依刑事訴訟法第三百六十九條第一項前段、第三百六十四條、第二百九
十九條第一項前段、刑法第二十八條、第三百四十五條、第七十四條第一款、第三十
八條第一項第二款，罰金罰鍰提高標準條例第一條前段，判決如主文。
本案經檢察官甲○○到庭執行職務。
中      華      民      國      九十     年       一      月    十七    日
                                    臺灣高等法院臺中分院刑事第九庭
                                          審判長法  官  胡  森  田
                                                法  官  康  應  龍
                                                法  官  趙  春  碧
右正本證明與原本無異。
如不服本判決應於收受送達後十日內向本院提出上訴書狀，其未述上訴之理由者並
得於提起上訴後十日內向本院補提理由書（均須按他造當事人之人數附繕本）。
                              書記官  陳  文  琴
中      華      民      國      九十     年       一      月    十九    日
                                                                        Ｉ


司法院資訊處製作；財團法人民間司法改革基金會備份。
